最高法院民事判決　　　　　　　九十六年度台上字第一○七號
上　訴　人　甲○○
訴訟代理人　柴健華律師
上　訴　人　原林開發股份有限公司
法定代理人　乙○○○
訴訟代理人　周憲文律師
上列當事人間請求返還價金等事件，兩造對於中華民國九十五年
五月二日台灣高等法院第二審判決（九十三年度上字第九六四號
），各自提起上訴，本院判決如下：
    主  文
原判決關於駁回上訴人各就備位聲明之上訴，暨該訴訟費用部分
廢棄，發回台灣高等法院。
上訴人甲○○其他上訴駁回。
第三審訴訟費用關於駁回其他上訴部分，由上訴人甲○○負擔。
    理  由
本件上訴人甲○○起訴主張：對造上訴人原林開發股份有限公司
（下稱原林公司）於台北市○○區○○段三小段三八號等十五筆
土地上興建「喜福匯」大樓（下稱系爭大樓），伊受該大樓銷售
廣告「屋頂山牆設計」之吸引，於民國八十八年十一月十一日與
原林公司簽訂房地預定買賣契約書（下稱系爭契約），向其購買
系爭大樓之Ｂ戶八樓建物（下稱系爭房屋）、及地下一層編號Ａ
二九號汽車停車位一位、編號Ｃ四六、Ｃ四七機車停車位二位（
下稱系爭機車停車位），暨房屋基地之所有權應有部分，約定買
賣總價款新台幣（下同）一千七百零五萬元，伊已依約繳付至第
二十一期價款共三百四十九萬元（含定金十八萬元）。惟原林公
司未經伊同意，擅自變更系爭大樓山牆設計之立面外觀及系爭房
屋公共浴廁管道間，復未依協議將房屋主臥室與陽台間之隔牆全
部拆除，而系爭機車停車位又有高度不足之瑕疵，顯均屬不完全
給付。經伊催告原林公司補正，非但未獲置理，且依客觀事實，
原林公司亦無法再為補正。伊已依民法第二百五十六條規定解除
系爭契約，依同法第二百四十九條第三款、第二百五十九條之規
定，原林公司應返還伊所付之買賣價金三百四十九萬元及加倍返
還所受之定金十八萬元。爰以「先位聲明」求為命原林公司給付
伊三百六十七萬元及自起訴狀繕本送達翌日起加計法定遲延利息
。如認伊解除契約無理由，而原林公司解除系爭契約為有理，因
其已將系爭房地另行出售與訴外人林南聰，其再依契約約定沒收
伊原給付之全部價款，顯屬偏高，依民法第二百五十二條規定，
應酌減為五十萬元，始屬公平。逾五十萬元部分，原林公司自應
依不當得利法律關係，返還與伊。乃以「備位聲明」求命為原林
公司返還二百九十九萬元及自起訴狀繕本送達翌日起加計法定遲
延利息之判決。
上訴人原林公司則以：依系爭契約約定，伊對於系爭大樓之立面
外觀既有變更修改之權利，屋頂山牆設計又經建築師、結構技師
檢討設計始變更，並經主管機關核准在案，即無違約可言。另系
爭房屋公共浴廁隔（格）局之變更係經對造甲○○簽認同意。系
爭機車停車位係按主管機關核准圖說施工，其高度已符合法令規
定。至主臥室與陽台隔間牆之拆除，因不合建管法令，伊即無從
同意變更。甲○○據以解除系爭契約，於法自屬不合，其先位聲
明請求回復原狀及加倍返還定金，均屬無理。由於甲○○拒付自
第二十二期起之價款，經伊催索無效。伊於九十二年六月十七日
解除系爭契約，並依約沒收其已付之價款充作違約金，即屬正當
。衡諸伊所受損害，該違約金額顯未過高，尚無酌減之必要，甲
○○之備位請求，亦非有據等語置辯。
原審維持第一審所為甲○○部分勝訴（甲○○備位聲明請求原林
公司返還不當得利中之一百七十八萬五千元本息）、部分敗訴（
甲○○先位聲明請求原林公司給付三百六十七萬元本息、及其餘
備位聲明請求原林公司給付一百二十萬五千元本息）之判決，分
別駁回原林公司及甲○○之上訴。係以：甲○○向原林公司購買
系爭房屋及汽、機車停車位，總價金一千七百零五萬元，甲○○
依約繳款至第二十一期，已給付價金三百四十九萬元（含定金十
八萬元），自第二十二期起未再付款。系爭契約簽訂時，系爭大
樓外觀有屋頂山牆設計，但完工時，該設計已取消。於施工中曾
變更設計，將系爭房屋公共浴廁管道間移至臥室房間內。系爭房
屋主臥室僅浴廁隔間牆拆除變更，主臥室與陽台間隔間牆未作變
更拆除。系爭契約就系爭機車停車位未約明高度，建竣實際樓地
板高度為二點三三公尺。甲○○以系爭房屋瑕疵為由，於九十一
年八月二十日委請律師發函解除契約、再以九十二年九月十八日
起訴狀、九十三年三月二日更正聲明狀為解除契約意思表示。原
林公司則以甲○○遲延繳付價金為由，於九十二年六月十七日發
函解除契約，並於同年月二十四日將系爭契約買賣標的物全部（
含房、地、汽、機車停車位）另行售讓與訴外人林南聰，價金一
千六百五十萬元，原林公司另負擔裝潢費用八十萬元。而原林公
司之八十八年度同業利潤淨利標準為百分之十四等情，均為兩造
不爭執之事實，復有系爭契約書、房屋銷售廣告、兩造來往催告
、解約函、立面圖、照片、核准竣工圖、公用浴廁隔間變更同意
書等附卷可稽，堪認為真實。查一般消費者購買房屋，除價格外
，主要考慮周遭環境、生活機能、交通便利、坪數大小、樓層高
低、規畫格局、建材設備等條件，建物外觀著重在整體與建物價
格相當，造型設計非屬首要。準此，依系爭契約所載，兩造並未
將山牆外觀設計約定為契約主給付義務，契約附件二十（擬變更
設計前後對照）圖示雖有樓頂山牆外觀設計，然觀諸契約第九條
第一項、第二十三條第三項所約定：「本約房屋為求結構之安全
與外觀等整體設計之協調完整，……乙方（即原林公司）對於各
立面外觀及色澤，保有類似形式、色系之修改權。」、「因前項
建築基地面積增加，甲方（即甲○○）無條件同意乙方（即原林
公司）依本建造執照核准變更設計圖〔例如增加建築物高度及外
觀、立面……等〕施工，但變更設計內容不得影響甲方所購買之
房屋室內隔間、建材設備及樑、柱位置〔擬變更之圖面詳如附件
十九（按：應為附件二十之誤），實際變更情形則依主管機關核
准圖說為準〕。」，可知契約附件二十之擬變更設計圖並非不得
修改，實際變更情形應以主管機關之核准圖說為準。原林公司因
在系爭大樓屋頂增設空中花園、健身房、閱覽室、和風茶坊等設
施，原有屋頂山牆設計阻礙視野，乃檢討變更屋頂山牆之設計，
並經主管機關核准在案，有使用執照核准竣工圖為憑。是系爭房
屋既未因該變更而影響其室內隔間、建材設備及樑柱位置等，亦
無滅失或減少其價值或效用。甲○○主張原林公司未經其同意擅
自變更系爭大樓山牆設計之立面外觀構成違約，即無足採。又系
爭房屋公共浴廁管道間變更係經甲○○同意，有甲○○簽認之公
用浴廁隔（格）局變更同意書可證，參以該同意書上圖面標示之
房屋格局、位置均屬簡明清楚，圖下方明載「本人同意公用浴廁
隔局依上圖施作」之旨；及甲○○自行委請設計師繪製之設計圖
，顯示公共浴廁之管道間係在相鄰之臥室室內，與上開同意書圖
示相符，甲○○主張其未同意變更公共浴廁管道間位置，該變更
為不完全給付云云，亦難採信。至甲○○主張兩造已協議原林公
司應將系爭房屋主臥室隔間與浴廁變更一節，為原林公司所否認
，甲○○所舉室內變更追加減工程估價單中僅列有「陽台浴室Ｒ
Ｃ隔牆打除、清潔」及「陽台隔護假牆施工（配合使照）」項目
，並無陽台外推、拆除陽台隔護假牆、安裝衛浴設備等項，自無
從逕憑該估價單為兩造間有將系爭房屋主臥室陽台外推改為浴廁
協議之認定，甲○○據此主張原林公司違約，自不可採。另系爭
機車停車位高度二點三三公尺，符合建築技術規則建築設計施工
編第六十二條第三款之規定，且足供機車停放及使用，其功能及
效用並無減損，即難謂為不完全給付。從而，甲○○主張原林公
司有不完全給付之違約情形，據以解除系爭契約及拒絕給付第二
十二期以後之各期價金，而以解除契約後回復原狀及加倍返還定
金之法律關係，先位聲明請求原林公司返還三百六十七萬元本息
，即無理由，應予駁回。其次，依系爭契約第五條第二項及第二
十一條之約定，甲○○如不按約定期限繳付各期房地價款時，如
逾期五日以上，每逾一日應加付該期款萬分之五遲延利息，於繳
付該期款同時向原林公司繳清．若逾繳款日起達二個月不繳期款
或遲延利息者，經原林公司催告五日後仍不繳付者即屬違約，原
林公司得解除本約並沒收房地總價款百分之二十為違約金；但該
沒收金額超過已繳價款者，以已繳價款為限。嗣原林公司曾於九
十一年九月二日函催甲○○支付第二十二期款，再先後於同年十
月九日、九十二年五月二十八日、同年六月六日函催繳付第二十
二期款本息及陸續到期之價款，甲○○均未繳付，原林公司於九
十二年六月十七日發函通知甲○○依系爭契約第二十一條約定解
除系爭契約並沒收甲○○已繳價款充作違約金，固屬有據。惟按
當事人約定契約不履行之違約金過高者，法院得依民法第二百五
十二條規定以職權減至相當之數額。茲審酌本件為預售屋買賣，
房地總價款一千七百零五萬元、百分之二十為三百四十一萬元，
甲○○配合工期已繳款三百四十九萬元，原林公司解約前享有三
百四十九萬元本息周轉使用之利益、系爭大樓受託銷售至結案時
銷售率約五成左右、及兩造締約時之八十八年財政部核定房屋興
建投資業同業利潤標準淨利率為百分之十四等一切情狀（原林公
司之銷售費用及佣金支出，乃其營業成本，跌價損失則屬契約解
除後所生之損害，均不在斟酌之列），認為原林公司沒收甲○○
所繳價金全額（三百四十九萬元），尚嫌過高，應以系爭契約總
價一成即一百七十萬五千元為合理。甲○○備位聲明主張原林公
司沒收違約金過高，依民法第二百五十二條及不當得利之法律關
係，請求原林公司返還二百九十九萬元本息，其中一百七十八萬
五千元（即所付價金三百四十九萬元，經沒收逾一百七十萬五千
元部分），及自起訴狀繕本送達翌日（即九十二年九月二十五日
）起算之法定遲延利息部分，為有理由，應予准許；逾此部分（
即一百二十萬五千元本息），則屬無據，應予駁回等詞，為其判
斷之基礎。
廢棄發回部分（即甲○○備位聲明請求返還不當得利部分）：
按「約定之違約金額過高者，法院得減至相當之數額」，民法第
二百五十二條定有明文。至於當事人約定之違約金是否過高，須
依一般客觀事實，社會經濟狀況，當事人所受損害情形及債務人
如能依約履行時，債權人可享受之一切利益為衡量標準；債務已
為一部履行者，亦得比照債權人所受之利益減少其數額。倘違約
金係損害賠償總額預定性質者，尤應衡酌債權人實際上所受之積
極損害及消極損害，以決定其約定之違約金是否過高。於契約解
除前，茍因給付遲延已生有損害賠償請求權，既不因契約解除而
失其存在，於為違約金額核減時，更應併予審酌。另出賣人因買
受人不履行債務而解除契約，如買賣標的物之價值於契約解除後
有所貶損，固非解約前債務不履行所生之損害，惟若市價於解約
前已有跌落，低於原定買賣價金，出賣人之財產價值因而減少，
該價差即非不可認係出賣人因買受人不履行債務所受之損害，以
之作為酌定違約金之標準。本件上訴人甲○○主張對造上訴人原
林公司僅受有售屋利潤損失，該損失應以系爭買賣及另出售予林
南聰之二次買賣售屋利潤之差額為準，扣除原林公司已收取價金
之周轉使用利益，以五十萬元為當。而原林公司就此卻抗辯其因
甲○○遲延給付而解除系爭契約，所受之損害包括售屋利潤收入
、系爭房屋銷售費用、佣金支出、跌價損失、違約遲延利息及大
樓管理費等各項，已超逾其沒收所得之金額，系爭契約約定違約
金顯未過高云云，則於兩造各執其詞之情形下，原判決既確認系
爭契約於九十二年六月十七日解除後，原林公司旋於時隔僅一週
之同年月二十四日轉售系爭房屋予林南聰，可見原林公司轉售系
爭房屋之價格是否與解除契約當時房屋之價值相當？原林公司是
否確受有跌價之損失？均非無疑。財政部同業利潤淨利已扣除營
業成本，原林公司稱其除受有淨利損失外，尚因系爭契約解除，
致前為銷售系爭房屋所支出之銷售費用及佣金成為無益之支出，
為其損害一節，是否全然無理？另甲○○遲延付款，依約原應加
付之遲延利息、及其未按時付款交屋，原林公司因此支出該戶房
屋之管理費用等，果均為甲○○遲延付款所致原林公司之損害，
是否不應列入原林公司所受損害之項下，據以斟酌違約金之數額
？原林公司轉售系爭房屋可得之利潤，與系爭買賣原有之利潤有
無重複？甲○○主張扣除，是否可採？凡此均涉及原林公司沒收
甲○○所付價款充為違約金額是否相當之判斷。乃原審未詳加調
查審認，即謂原林公司之銷售費用及佣金支出，係其營業成本，
跌價損失屬契約解除後所生之損害，無庸斟酌，且未就兩造有關
違約金之其餘攻防方法，說明其取捨之理由，逕酌減違約金額為
一百七十萬五千元（即系爭契約總價之一成），自嫌疏率，亦有
理由不備之違法，因此所為兩造分別部分敗訴之判決，即屬難昭
折服。兩造上訴論旨，各自指摘原判決關於備位聲明對其不利部
分為不當，求予廢棄，均非無理。
上訴駁回部分（即甲○○先位聲明請求返還價金及加倍給付定金
部分）：
原審依其採證、認事之職權行使，論斷：原林公司並無給付不完
全之違約情事，甲○○據以解除系爭契約為不合法。其先位聲明
依回復原狀及加倍返還定金之法律關係，請求原林公司給付三百
六十七萬元本息，自非正當等情，因而駁回甲○○此部分之上訴
，經核於法洵無違誤。甲○○上訴意旨，猶就原審取捨證據、認
定事實之職權行使，指摘原判決此部分不當，聲明廢棄，非有理
由。
據上論結，本件甲○○之上訴為一部有理由，一部無理由；原林
公司之上訴為有理由。依民事訴訟法第四百七十七條第一項、第
四百七十八條第二項、第四百八十一條、第四百四十九條第一項
、第七十八條，判決如主文。
中　　華　　民　　國　九十六　年　　一　　月　 十八 　日
                      最高法院民事第四庭
                          審判長法官  蘇　茂　秋
                                法官  陳　碧　玉
                                法官  王　仁　貴
                                法官  劉　靜　嫻
                                法官  黃　秀　得
      本件正本證明與原本無異
                                      書  記  官
中　　華　　民　　國　九十六　年　　一　　月　三十一　日
                                                    z
